臺灣臺南地方法院臺南簡易庭民事判決
111年度南簡字第746號
原      告  呂杉栗  
被      告  財團法人台灣台南基督教會聯合服務會

代  表  人  張正德  

訴訟代理人  廖麗香  
上列當事人間請求所有權移轉登記事件，於民國111年9月27日言
詞辯論終結，本院判決如下：
    主  文
原告之訴駁回。
訴訟費用由原告負擔。
    事實及理由
一、原告起訴主張：原告為臺南市基督教公墓如起訴狀所附臺南
    市○○區○○段000○000地號土地地籍圖所示A、B部分墓地之所
    有權人，被告未依兩造間墓地買賣契約移轉所有權予原告，
    原告依買賣契約法律關係、民法第767條第1項規定請求被告
    將系爭土地如起訴狀所附地籍圖所示A、B部分所有權移轉登
    記予原告，核屬有據。被告於民國61年8月4日成立，更名前
    為財團法人臺灣省臺南市基督教公墓管理委員會，並於臺南
    市○○區○○段000○000地號土地上興建臺南市基督教公墓，共
    計1400多筆墓地，並陸續分售予各買受人，由被告管理系爭
    公墓迄今。原告向被告（先前名稱為財團法人臺灣省臺南市
    基督教公墓管理委員會）購買系爭公墓之兩筆墓園（即附件
    2地籍圖上臺南市○○區○○段000地號土地所示之A、B部分土地
    ，下稱A、B墓地）買賣價金分別各為新臺幣（下同）30,000
    元，合計60,000元。系爭墓地相關買賣資料如買賣契約、交
    付價金明細等均係由被告保管持有。原告母親、父親分別安
    葬於系爭A、B墓地，且葬禮儀式係由臺南基督教浸信會（臺
    南市○○區○○路0段000號)楊牧師主持。詎料被告現今竟要求
    原告遷葬，拒不返還系爭A、B墓地之所有權，原告不得不提
    起本件訴訟。原告向被告購買系爭A、B墓地土地，並成立買
    賣契約、如數交付買賣價金，原告身為系爭A、B墓地之所有
    權人，自得依兩造買賣契約、民法第767條第1項之規定，請
    求被告即出賣人將系爭A、B墓地買賣契約所示之面積權利範
    圍部分所有權移轉登記予原告。並聲明：被告應分別將坐落
    臺南市○○區○○段000地號土地如起訴狀地籍圖所示A、B部分
    土地面積權利範圍部分移轉予原告所有。訴訟費用由被告負
    擔。
二、被告之答辯：被告是由14間教會組合成的，原告父母有葬在
    起訴狀地籍圖所示A、B位置，但只有使用權，沒有所有權，
    現在公墓的土地是當初不管任何一間教會的信徒過世後都可
    以申請，但必須填寫切結書，如果之後遷移就放棄使用權。
    並聲明：駁回原告之訴。
三、得心證之理由：
(一)按當事人主張有利於己之事實，就其事實有舉證之責任。但
    法律別有規定，或依其情形顯失公平者，不在此限，民事訴
    訟法第277條定有明文。民事訴訟如係由原告主張權利者，
    應先由原告負舉證之責，若原告先不能舉證，以證實自己主
    張之事實為真實，即應駁回原告之請求。
(二)查：
　⒈原告主張上情，並提出本院106年度法字第14號裁定、臺南市
    ○○區○○段000○000號土地地籍圖謄本、系爭土地登記謄本、
    空拍圖、臺南基督教墓園照片為證，被告對於原告父母親之
    墓地位於系爭土地上乙節不爭執，但否認有原告所稱買賣系
    爭土地等情事。是原告應就其主張之有利事實負舉證之責。
　⒉原告提出之上開文書，僅能證明系爭土地登記所有權人為被
    告，並有原告父母親之墳墓坐落其上等情，但無法證明原告
    主張有向被告買賣系爭土地之事。原告於起訴狀雖請求被告
    提出買賣契約、交付價金明細云云，惟被告否認買賣之事，
    自無可能提出相關文書；而此部分請求，是建立在原告待舉
    證之事項上，自無逕為被告不利益判斷之問題。再者，原告
    於起訴狀中陳稱是由原告向被告購買兩筆墓園等語(補字卷
    第17頁)，於本院言詞辯論時則稱是其父母親於50幾年時買
    的等語(南簡字卷第23頁)，原告對於其主張之買賣關係之買
    受人為何，尚且語焉不詳，實難憑其片面陳述而斷其虛實。
    且不論原告或其父母親為買受人，倘有買賣契約書面之訂立
    ，買賣雙方均會執有買賣契約書面以為憑證，原告迄未能提
    出買賣相關書面，僅空言有買賣之事，自不能率認為真。
　⒊又原告請求調查證人楊素英，其到庭結證：伊原在浸信會服
    務，伊是師母，伊先生是牧師，後來好像是105年教會給伊
    按牧，正式有牧師的頭銜，4年前退休；起先成立的時候，
    有14個教會聯合起來成立基督教公墓委員會，後來改名叫聯
    合服務會，浸信會是那14個教會之一。伊不認識原告，原告
    今年突然跑來教會要問遷葬的事情，當時伊已經退休，當時
    原告問的問題伊摸不著頭緒，所以伊回答原告也不夠清楚，
    我們只是會員教會之一，伊聽不太懂原告的問題，回答恐怕
    也不是原告要的。本院卷第29頁的收據是原告的妹妹呂珊琴
    提供給伊的，原告的妹妹也是這幾年在我們教會參加小組聚
    會，所以伊跟原告妹妹提這件事情的事後，原告的妹妹叫伊
    不要理原告，因為原告的妹妹告訴伊說預定父母墓地的時候
    ，完全都是原告的妹妹處理的，所以原告的妹妹才會有這份
    收據。她父母的墓地都是呂珊琴處理的，包含每年掃墓。伊
    有查教會的名錄，原告的父親叫呂鐵民，母親叫劉映雪，當
    初都是寫奉獻收據，呂珊琴說他們只有墓地使用權，沒有所
    有權。伊在浸信會沒有經手過公墓的業務，只是董事之一。
    原告問伊公墓的事情，伊說現在政府有都市計劃，我們要遷
    葬，就按照規定辦理，伊不知道原告的意圖為何等語(南簡
    字卷第103-108頁)，可知證人並未親身經歷原告所述買賣之
    事，亦無從證明原告主張之買賣關係的存在。而由證人提供
    予被告庭呈的臺南市基督教公墓奉獻收據(南簡字卷第29頁)
    ，其內容記載「茲收到呂鐵民弟兄奉獻陸仟元正(二人路邊)
    願主悅納並加倍償還」等語，亦僅能證明原告之父有奉獻款
    項之事實，難以據此認定確有原告所主張買賣土地的情事。
    是原告之舉證，均無法證明其父母或其與被告間，有原告父
    母之墳墓坐落土地的買賣事實，其依買賣之法律關係，請求
    如訴之聲明，自難准許。
　⒋另原告援引民法第767條第1項而請求如上，惟按所有人對於
    無權占有或侵奪其所有物者，得請求返還之。對於妨害其所
    有權者，得請求除去之。有妨害其所有權之虞者，得請求防
    止之。民法第767條第1項定有明文。基此，民法第767條第1
    項前段之所有物返還請求權，其要件為：請求權主體須為所
    有人或依法得行使所有權之人、相對人須為所有物之現在占
    有人、相對人須為無權占有。原告並非系爭土地之所有人，
    有其提出之土地登記謄本為憑，原告亦未舉證證明其為依法
    得行使所有權之人，則原告引用上揭規定而聲明請求如上，
    顯與要件不符，難以准許。至於原告雖引用民法第6、26條
    主張墓地應以祭祀公業之設立人及其繼承人為限云云，然民
    法第6、26條係屬自然人與法人的權利能力規定，並非祭祀
    公業之規範；又所謂祭祀公業，係指由設立人捐助財產，以
    祭祀祖先或其他享祀人為目的之團體而言，於祭祀公業條例
    制定、施行之前，其設立之方式，參照臺灣民事習慣調查報
    告，有以太祖為享祀人而採取廣泛之族人為其範圍；又有以
    最近共同始祖為享祀人，將其範圍，限於家產分割當時，或
    分財不久所設立各家之親屬（法務部編、司法院印製之「臺
    灣民事習慣調查報告」93年7月版，第743頁）；於祭祀公業
    條例施行後設立者，則依該條例之規定行之。本件所涉系爭
    土地，乃被告於設定為財團法人之初，即列為被告之財產，
    此有本院調閱之61年法人字第002號全卷可考，而被告並非
    祭祀公業，更與原告之父母及其繼承等節無涉，原告所執前
    見，顯係對於祭祀公業、法律規範之概念誤解，容難憑採。
(三)從而，原告依買賣契約之法律關係、民法第767條第1項規定
    ，請求被告給付如訴之聲明，並無理由，應予駁回。
四、本件事證已臻明確，兩造其餘陳述及主張或攻擊防禦方法，
    對判決之結果不生影響，無逐一論駁之必要。
五、按訴訟費用，由敗訴之當事人負擔，民事訴訟法第78條定有
    明文。原告之請求為無理由，爰依上開規定判決原告應負擔
    本件之訴訟費用如主文第2項所示。
六、據上論結，原告之訴為無理由，依民事訴訟法第436條第2項
    、第78條，判決如主文。
中　　華　　民　　國　　111 　年　　10 　　月　　20 　日
                  臺灣臺南地方法院臺南簡易庭
                                  法  官　盧亨龍
以上正本係照原本作成。
如不服本判決，應於送達後20日內向本庭（臺南市○○路0段000號
）提出上訴狀（須按他造當事人人數附繕本）。
中　　華　　民　　國　　111 　年　　10　　月　　20　　日
                                  書記官  彭蜀方